Inventaris van het archief van de Commissie van advies betreffende ¿s Rijks Ethnographisch Museum (1902-1903)
Nationaal Archief, Den Haag
Commissie van Advies betr. Etnografisch Museum
Cie. Etnografisch Museum
1902-1904
merendeel 1902-1903
O24070
0.10 meter; 10 inventarisnummers.
Normale geschreven, getypte en gedrukte documenten, geen bijzondere handschriften.
Nationaal Archief, Den Haag
Commissie van Advies betreffende 's Rijks Ethnografisch Museum, 1902-1903
Het archief bevat een advies aan de minister over nieuwbouw en reorganisatie van de voorloper van het Museum voor Volkenkunde in Leiden.
Archiefvorming
Geschiedenis van de archiefvormer
In 1876 werden vier aan de Leidse universiteit verbonden inrichtingen met verzamelingen van kunstwaarde, tot dan toe vallend onder het ministerie van Binnenlandse Zaken, afdeling Onderwijs overgebracht naar de afdeling Kunsten en Wetenschappen. Aan het hoofd van deze afdeling stond Victor de Stuers. Het was zijn beleid deze musea te reorganiseren tot volwaardige rijksmusea, die behalve voor wetenschappelijk onderzoek ook toegankelijk waren voor het publiek. De Leidse collectie etnografica bestond uit een conglomeraat van verzamelingen: belangrijke als van de japanoloog P.Ph. von Siebolt, maar ook een allegaartje uit het Koninklijk Kabinet van Zeldzaamheden, uit het Mauritshuis, een product van wat in 1902 nog "ongebreidelde verzamelzucht” werd genoemd. Voor al deze aanwinsten was geen eenduidige bewaarplaats, en Victor de Stuers overwoog verplaatsing naar Den Haag of Amsterdam of samensmelting met andere musea, die ook etnografica verzamelden. Toen De Stuers in 1901 Kamerlid werd, waren de problemen rond de huisvesting van de Leidse verzamelingen nog niet opgelost. Zijn opvolger J.A. Royer werd daarmee belast.
Bij Koninklijk Besluit van 23 mei 1902, nr. 39 werd een commissie ingesteld, die de minister van Binnenlandse Zaken moest adviseren. Royer zelf was secretaris. Hij werd bijgestaan door de directeuren van het Rijks Etnografisch Museum en van het Koloniaal Museum in Haarlem, en vooraanstaande geografen en kunsthistorici. Na overleg van de commissieleden met o.m. de directeur van het etnografisch museum J.D.E. Schmeltz stelde de minister van Binnenlandse Zaken, bij missive van 26 juli 1902, nr. 1934 een instructie met vraagpunten op, waarin de eisen aan het te bouwen museum werden vastgelegd. Het museum moest worden “geschoeid op historisch systematischen leest”, zodat het aan wetenschappelijke eisen kon voldoen. De verhouding met het Rijksmuseum van Oudheden moest worden bepaald. Daarnaast de vraag: moest er naast het museum niet nog museum van Oost-Aziatische kunstnijverheid worden opgericht, ook voor andere verzamelingen uit de Nederlandse koloniën, die nu bij de Indische Opleiding aan de Technische Hogeschool in Delft en het Koloniaal Museum in Haarlem waren opgeslagen? Bovendien moest worden onderzocht wat de bouw van een nieuw museum in Leiden zou kosten en of het niet voordeliger was het museum in Amsterdam of Den Haag te plaatsen. De commissie koos voor nieuwbouw in Leiden, mede omdat de gemeente al grond daarvoor had aangeboden. Voor een afzonderlijk koloniaal museum vond zij toen nog te weinig materiaal aanwezig. Zij bracht over haar bevindingen op 8 mei 1903 rapport uit aan de minister.
Geschiedenis van het archiefbeheer
Nadat de commissie zijn arbeid had voltooid, voegde de secretaris het archief toe aan dat van de afdeling Kunsten en Wetenschappen van het Ministerie van Binnenlandse Zaken. Dat archief is in 1954 overgebracht naar het Algemeen Rijksarchief. Bij de inventarisatie van dit archief, die in 1985 was voltooid, werd het archief van de commissie van het hoofdarchief afgezonderd.
De verwerving van het archief
Het archief is bij Koninklijk Besluit of ministeriële beschikking overgebracht.
2.04
Aanwijzingen voor de gebruiker
Openbaarheidsbeperkingen
Volledig openbaar.
Materiële beperkingen
Het archief kent geen beperkingen voor het raadplegen van stukken als gevolg van slechte materiële staat.
Aanvraaginstructie
Openbare archiefstukken kunnen online worden aangevraagd en gereserveerd. U kunt dit ook via de terminals in de studiezaal van het Nationaal Archief doen. Om te kunnen reserveren dient u de volgende stappen te volgen:
U maakt een profiel aan op www.gahetna.nl, en logt vervolgens in
Via de archiefinventaris (alleen de beschrijvingen met rode nummers) selecteert u het gewenste archiefstuk door op de knop 'Reserveren' te klikken
In het volgende scherm geeft u aan op welke dag u het archiefstuk wilt inzien
Indien u zich bevindt in de studiezaal en een tafelnummer heeft ontvangen kunt u dit nummer vermelden. Als u geen tafelnummer heeft kunt u tafelnummer 777 laten staan
Vervolgens bevestigt u uw reservering door deze te versturen.
Verwant materiaal
Beschikbaarheid van kopieën
De inventarisnummers van dit archief zijn niet in kopievorm beschikbaar.
Beschrijving van de series en archiefbestanddelen
- Koninklijke Besluiten ter aanstelling van de commissie en ter vervanging van een commssielid., 1902, 1903.; 1; 2 stukken
  De besluiten zijn tot kopij omgewerkt en in het eindrapport gepubliceerd.
- Inventarissen van de verzameling voorwerpen in het museum. Geschreven en gedrukt, met beschrijving van de gebouwen in Leiden., 1902-1903; 2; 1 omslag
- Stukken betreffende concept-antwoorden op de vragen in de instructie van de minister., 1902-1903; 3-4; 2 omslagen
  - Manuscripten van concepten en rapporten, 3
  - Gedrukte stukken, 4
- Ingekomen brieven van J.J.M. de Groot, voorzitter van de commissie en de commissieleden A.L. van Hasselt, A.E.J. Holwerda, E.von Saher, J.D.E. Schmeltz en J.W. IJzerman., 1902-1904; 5; 1 omslag
- Ingekomen brief van de gemeentesecretaris van de stad Leiden over de beschikbaarstelling van grond door de gemeente voor de bouw van een nieuw etnografisch museum., 1903 november 11; 6; 1 stuk
- Kladaantekeningen van Royer als secretaris, met ingekomen facturen en declaraties., 1903; 7; 1 omslag
- Ontwerpen van het eindrapport, met eindrapport geschreven en gedrukt., 1903 en z.j.; 8; 1 omslag
- Ingekomen overdruk van Globus. Illustrierte Zeitschrift für Länder- und Völkerkunde met levensbeschrijving van Josef Florimont, hertog van Loubat., 1902 april 2; 9; 1 stuk
- Prentbriefkaarten met afbeeldingen van etnografische voorwerpen uit het museum., Z.j.; 10; 1 omslag